臺灣臺中地方法院民事判決
110年度醫字第35號
原      告  臺中榮民總醫院

法定代理人  陳適安  
訴訟代理人  徐于雯  
            陳孟雄  
被      告  張友娟  
            李永春  
            李韻佳  
            李尚桂  
共      同
訴訟代理人  林孟毅律師
            鄭伊純律師
上列當事人間請求給付醫療費用事件，本院於民國111年6月24日
言詞辯論終結，判決如下：
    主      文
一、被告張友娟應給付原告新臺幣壹佰壹拾伍萬陸仟參佰肆拾陸
    元，及自民國一百一十年十二月二十四日起至清償日止，按
    週年利率百分之五計算之利息。
二、被告李永春應給付原告新臺幣壹萬伍仟肆佰參拾捌元；被告
    李韻佳應給付原告新臺幣壹拾參萬伍仟肆佰參拾捌元；被告
    李尚桂應給付原告新臺幣參仟捌佰元，及均自民國一百一十
    年十二月二十四日起至清償日止，按週年利率百分之五計算
    之利息。
三、原告其餘之訴駁回。
四、訴訟費用由被告負擔。
五、本判決第一項於原告以新臺幣參拾捌萬元為被告張友娟供擔
    保後，得假執行。但被告張友娟如以新臺幣壹佰壹拾伍萬陸
    仟參佰肆拾陸元，為原告預供擔保後，得免為假執行。
六、本判決第二項原告勝訴部分得假執行。但被告李永春如以新
    臺幣壹萬伍仟肆佰參拾捌元；被告李韻佳如以新臺幣壹拾參
    萬伍仟肆佰參拾捌元；被告李尚桂如以新臺幣參仟捌佰元，
    分別為原告預供擔保後，均得免為假執行。
七、原告其餘之假執行聲請駁回。
　　事實及理由
壹、程序方面
    按訴狀送達後，原告不得將原訴變更或追加他訴，但請求之
    基礎事實同一者，不在此限，民事訴訟法第255條第1項第2
    款定有明文。查原告起訴時請求：「被告張友娟應給付原告
    新臺幣(下同)131萬1,022元及自起訴狀繕本送達翌日起至清
    償日止，按週年利率百分之5計算之利息。」嗣於民國111年
    4月20日以民事訴之變更暨理由補充狀，變更聲明為：「(一
    )被告張友娟應給付原告131萬1,022元，及自起訴狀繕本送
    達翌日起，均至清償日止，按週年利率百分之5計算之利息
    。(二)被告李永春應連帶給付原告1萬5,438元；被告李韻佳
    應連帶給付原告13萬5,438元；被告李尚桂應連帶給付原告3
    ,800元，及自起訴狀繕本送達翌日起，均至清償日止，按週
    年利率百分之5計算之利息。(三)願供擔保，請准宣告假執
    行。」經核原告所為上開應受判決事項聲明之變更追加，係
    本於相同給付醫療費用糾紛之同一基礎事實，揆諸前開規定
    ，應予准許。
貳、實體方面
一、原告主張：緣被告張友娟自107年4月10日起至110年6月1日
    間，因病住院接受治療，原告與被告張友娟間成立醫療契約
    (下稱系爭醫療契約)，計有醫療費用131萬1,022元未給付，
    而被告張友娟之家屬即被告李永春於107年4月29日簽署自費
    耗材說明同意書(下稱系爭自費耗材同意書)，同意使用1萬5
    ,438元之自費耗材；被告李韻佳於107年4月10日簽署自費同
    意書，同意使用12萬元、1萬5,438元，合計13萬5,438元之
    自費項目；被告李尚桂於109年9月30日簽署自費同意書(下
    稱系爭自費項目同意書)，同意使用3,800元之自費項目，各
    應依簽立之同意書所載費用金額與原告連帶負給付醫療費用
    之責任。又兩造間之醫療契約屬勞務性契約，具報酬後付之
    性質，被告張友娟於110年6月1日出院時，原告開立載有131
    萬1,022元醫療費用及各細項費用說明之住院繳費通知單交
    付予被告張友娟，並於110年6月4日寄發台中永安郵局存證
    號碼000120號存證信函(下稱系爭存證信函)催告被告張友娟
    繳付所欠醫療費用，惟迄未獲清償。為此，爰依醫療契約之
    法律關係，請求被告如數給付等語，並聲明：(一)被告張友
    娟應給付原告131萬1,022元，及自起訴狀繕本送達翌日起，
    至清償日止，按週年利率百分之5計算之利息。(二)被告李
    永春應連帶給付原告1萬5,438元；被告李韻佳應連帶給付原
    告13萬5,438元；被告李尚桂應連帶給付原告3,800元，及均
    自起訴狀繕本送達翌日起，至清償日止，按週年利率百分之
    5計算之利息。(三)願供擔保，請准宣告假執行。
二、被告則以：醫療費用報酬之請求應適用民法第127條第4款之
    2年短期時效，原告於每月11日、21日統計住院病人當期之
    住院費用，並於月底前開立住院收費通知單通知住院病人繳
    費，故「每月11日或21日開立住院收費通知單請求繳費」應
    屬報酬後付例外之特別習慣，原告對於被告張友娟之醫療費
    用報酬請求權，即應以每月11日、21日作為醫療費用報酬請
    求權時效之起算時點。而原告於110年6月1日雖開立被告張
    友娟住院期間之收費通知單向被告張友娟請求住院期間之全
    部醫療費用，惟自107年4月10日至108年5月21日止之醫療費
    用，因已於108年5月底開立住院收費通知單予被告張友娟，
    其請求權已處於可行使之狀態，距提起本件訴訟時已逾2年
    之請求權時效，被告張友娟自得拒絕給付。又醫療契約僅存
    在於原告與被告張友娟之間，被告李永春、李韻佳、李尚桂
    (下稱被告李永春等3人)僅係陪同被告張友娟就醫之家屬，
    因被告張友娟不便或無法簽名，而委由被告李永春等3人代
    為簽立醫療自費同意書，被告李永春等3人並未與原告成立
    醫療契約，被告李永春等3人自無須連帶負擔被告張友娟之
    醫療費用。退步言之，縱認原告得向被告李永春等3人請求
    醫療費用，惟系爭存證信函僅送達被告張友娟，並未對被告
    李永春等3人發生請求醫療費用意思表示之效果，被告李永
    春等3人自110年12月23日始收受原告起訴狀繕本，則自107
    年4月10日起至108年12月23日止之醫療費用亦已罹逾2年時
    效，被告李永春等3人自得拒絕給付等語，資為抗辯。並聲
    明：(一)原告之訴駁回。(二)如受不利判決，願供擔保請准
    宣告免予假執行。
三、本院得心證之理由： 
　　被告張友娟於107年4月10日因病在原告處接受住院治療，原
    告與被告張友娟間成立醫療契約，於被告張友娟治療期間，
    其配偶即被告李永春有於系爭自費耗材同意書上簽名，其子
    女即被告李尚桂、李韻佳有於系爭自費項目同意書上簽名(
    下合稱系爭自費同意書)。於108年5月底前，原告曾將載有
    被告張友娟自107年4月10日至108年5月21日間醫療費用46萬
    5,617元之住院繳費通知單交付予被告張友娟收受，嗣被告
    張友娟於出院時，原告將載有自107年4月10日起至110年6月
    1日止醫療費用金額131萬1,022元之住院繳費通知單交予被
    告張友娟，再於110年6月4日寄發存證信函予被告張友娟催
    告上開醫療費用之給付，被告張友娟於110年6月7日收受等
    情，業據原告提出之出院病歷摘要、住院繳費通知單、住院
    同意書、系爭自費耗材同意書、系爭自費項目同意書、系爭
    存證信函及送達證明、自107年4月10日至108年5月21日間之
    自付費用明細表等件為證(見本院卷第15至29頁、第119頁)
    ，為兩造所不爭執，堪信為真正。另原告主張被告張友娟應
    給付醫療費用131萬1,022元及遲延利息，被告李永春等3人
    應依系爭自費同意書上所載之金額與被告張友娟負連帶給付
    醫療費用之責，為被告否認，並以前詞置辯，是本院應審究
    者為：原告主張被告張友娟應給付自107年4月10日起至110
    年6月1日止之醫療費用及遲延利息，是否有據？被告李永春
    等3人是否應負連帶給付系爭自費同意書所載醫療費用之責
    ？被告辯稱自107年4月10日起至108年5月21日止發生之醫療
    費用請求權，已罹於2年之請求權時效而消滅，是否有據？
    茲分述如下：
(一)被告張友娟、被告李永春、被告李韻佳、被告李尚桂應分別
    給付原告115萬6,346元、1萬5,438元、13萬5,438元、3,800
    元：
 1、按當事人主張有利於己之事實者，就其事實有舉證之責任，
    民事訴訟法第277條前段有明文規定。次按醫療契約屬勞務
    性契約，依勞務性契約「報酬後付」之原則，醫療費用應在
    醫療完成時給付。若病人未給付醫療費用前，依前揭原則，
    醫院或醫師有先行給付之義務，不能因其欠繳醫療費用，而
    主張同時履行抗辯，停止對其作醫療服務，果無特約或習慣
    ，病人所欠醫療費用，自須待醫療完成始得請求(參見最高
    法院89年度台上字第2663號民事裁判意旨)。經查，被告張
    友娟既曾於107年4月10日起至110年6月1日間，因病住院接
    受治療，並於110年6月1日出院，則原告對於被告張友娟之
    醫療行為已全部完成，自得請求被告張友娟給付積欠之醫療
    費用，原告此部分主張，即屬有據。
 2、次按解釋契約，應於文義上及論理上詳為推求，以探求當事
    人立約時之真意，並通觀契約全文，斟酌訂立契約當時及過
    去之事實、交易上之習慣等其他一切證據資料，本於經驗法
    則及誠信原則，從契約之主要目的及經濟價值作全盤之觀察
    ，以為其判斷之基礎，不能徒拘泥字面或截取書據中一二語
    ，任意推解致失其真意。又解釋契約，固須探求當事人立約
    時之真意，不能拘泥於契約之文字，但契約文字業已表示當
    事人真意，無須別事探求者，即不得反捨契約文字而更為曲
    解（最高法院99年度台上字第1421號判決意旨參照）。而查
    ，被告李永春等3人有在系爭自費同意書上簽名，已認定如
    前，又系爭自費耗材同意書上記載略以：「本同意書填寫之
    自費耗材品項為預估情形...醫師已向我（家人）充份說明
    此項自費耗材之效益及替代方案...本人已瞭解且同意此項
    自費耗材。立同意書人簽章：李永春...」；系爭自費項目
    同意書上記載略以：「病人張友娟...本人經醫療人員說明
    後，瞭解下列自費項目之使用原因、療程、應注意事項、副
    作用及與健保給付品項之療效比較，同意使用並願意負擔費
    用。關於下列預計使用之項目，本人已確實瞭解此項目為自
    費，若為中央健保署非給付項目，本人同意負擔全額費用；
    若為中央健保署部分給付項目，本人則同意負擔健保部分給
    付金額之差額。...願由立同意書人自費負擔，缴費時，由
    院方給予實際自費項目明細之收據。」等文字。其中，由系
    爭自費同意書上有使用「本人」、「立同意書人」不同文字
    觀之，可知「同意自費使用非中央健保署予以健保給付醫療
    項目之本人」與「立同意書自費負擔之人」未必同一人，而
    立同意書之人有自費負擔醫療費用之意，被告李永春等3人
    既具足夠智識，當得閱讀理解系爭自費同意書上相關說明並
    瞭解簽具之目的，仍在系爭自費同意書上簽名，且未表明其
    僅代理被告張友娟為相關醫療契約之意，而以自己名義在非
    關健保給付之醫療事項及相關醫療文件具名自行繳納部分醫
    療費用，則原告主張被告李永春等3人應就系爭自費同意書
    上所載金額有給付之責，即屬有理。至原告主張被告張友娟
    亦應負擔系爭自費同意書所載金額之給付，被告李永春等3
    人應與被告張友娟連帶負責部分云云，因系爭自費同意書上
    既無被告張友娟應負擔此部分費用之意，且無明示被告對於
    原告各負全部給付責任之約定，亦無法律規定被告李永春等
    3人應與被告張友娟連帶負責，原告此部分主張，尚屬無據
    。基此，被告張友娟、被告李永春、被告李韻佳、被告李尚
    桂應分別給付原告115萬6,346元、1萬5,438元、13萬5,438
    元、3,800元之醫療費用。
 3、被告固辯稱：被告李永春等3人因被告張友娟不方便或無法
    自行簽名，故委由被告李永春等3人代為處理，被告李永春
    等3人僅代理被告張友娟同意使用自費醫療項目，並無承擔
    被告張友娟醫療費用之意云云。惟查，系爭自費同意書上之
    立同意書人，有意就系爭自費同意書上所載之醫療項目費用
    自費負擔，已如前述，而契約文字業已表示當事人真意，無
    須別事探求者，即不得反捨契約文字而更為曲解。況被告復
    未能提出被告張友娟確實存在無法親自簽名，需委由被告李
    永春等3人代為簽立之證明，被告此部分所辯，難謂可採。
(二)醫療契約具報酬後付性質，原告對於被告之醫療契約費用請
    求權消滅時效應自醫療行為完成時起算，被告所為時效抗辯
    不合法：
 1、按醫療契約係醫師或醫院提供特殊之醫療技能、知識、技術
    與病人，為之診治疾病，所訂立之契約，是醫療契約係受有
    報酬之勞務契約，其性質類似有償之委任關係（最高法院97
    年度台上字第1000號判決意旨參照）。次按為促進醫療事業
    之健全發展，合理分布醫療資源，提高醫療品質，保障病人
    權益，增進國民健康，特制定本法；本法未規定者，適用其
    他法律規定；醫院、診所遇有危急病人，應先予適當之急救
    ，並即依其人員及設備能力予以救治或採取必要措施，不得
    無故拖延；醫院、診所因限於人員、設備及專長能力，無法
    確定病人之病因或提供完整治療時，應建議病人轉診。但危
    急病人應依第60條第1項規定，先予適當之急救，始可轉診
    ；病人經診治並依醫囑通知可出院時，應即辦理出院或轉院
    ，醫療法第1條、第60條第1項、第73條第1項、第75條第3項
    分別定有明文。可知醫療契約性質兼屬強制且具公法上義務
    ，醫療院所應依行善原則，忠實建議病人應轉診或接受其他
    較妥適之治療，基於病人自主權之尊重，及病人與醫療提供
    者間之信賴關係，病人原則上有任意終止醫療契約之權利，
    然而醫院則不具隨時終止契約之權利，此乃係因醫院所受委
    任處理者，為病人之生命、身體與健康等人格法益，倘醫院
    於治療進行中任意終止醫療契約，對於病人生命、身體與健
    康法益將造成重大不利益，自不應一概類推適用民法第549
    條第1項得隨時終止委任契約之規定。依上開說明，醫院既
    不得於治療進行中任意提前終止醫療契約，對於長期住院之
    病人而言，若允醫院得於醫療行為完成前，就已結算之醫療
    費用提前對該病人訴請給付並據此強制執行，無疑將對上開
    醫療法所欲維護之醫院及病人間信賴關係形成破壞，且尚難
    排除醫院透過此等手段據以驅離經濟能力不佳、久占床位，
    但尚未完成治療行為之病人，此應非立法者之旨意。
 2、次按醫生之診費、藥費、報酬及其墊款請求權，因2年間不
    行使而消滅，民法第127條第4款定有明文。上開所稱之醫生
    墊款，應泛指診費、藥費以外與醫生執行醫療業務相關，而
    通常由醫院代為墊付之一切款項而言，此觀該款法文及該條
    列為短期時效之立法意旨即明。再按消滅時效，自請求權可
    行使時起算。以不行為為目的之請求權，自為行為時起算，
    民法第128條有明文規定。其中，所謂「可行使時」，係指
    請求權人行使其請求權，客觀上無法律上之障礙而言(最高
    法院96年度台上字第2326號判決意旨參照)。另按，法律所
    未規定者，依習慣；無習慣者，依法理，民法第1條有明文
    規定。又稱習慣者，係指在社會上普通一般人多年慣行之事
    實，確信具有法之效力，並不違背公共秩序及善良風俗者而
    言(最高法院79年度台上字第847號判決意旨參照)。第查，
    原告固不爭執於每月11日、21日統計住院病人當期之住院費
    用，並於月底前開立住院收費通知單通知該住院病人繳費，
    惟此是否屬醫療契約報酬後付例外之特別習慣？是否屬社會
    上普通一般醫院多年之慣行，而具有法之效力？抑或僅為原
    告之作業慣例？未見被告舉證以符實說，被告此部分所辯尚
    難有據。又縱認原告有於每月11日、21日統計住院病人當期
    之住院費用，並於該月底前開立住院收費通知單通知該住院
    病人繳費之習慣，然若將此習慣解為醫療契約報酬後付例外
    之特別習慣，在原告不得任意提前終止醫療契約情形下，無
    異讓原告面臨醫病關係之維護與醫療費用請求兩者間之衝突
    ，難謂事理之平。況習慣僅於法律無明文規定時有補充法律
    之效力，若此解為醫療契約報酬後付例外之特別習慣，亦與
    上開醫療法第1條、第60條第1項、第73條第1項、第75條第3
    項所欲維持醫院與病人間之信賴關係、促使醫院履行醫療契
    約之公共秩序有違，亦難認有補充之法律效力。是以，醫療
    契約之報酬後付原則仍為本件原告行使醫療費用請求權之客
    觀法律上之障礙，原告於醫療行為完成前，尚不得請求醫療
    費用，原告縱於108年5月底前，已將載有被告張友娟自107
    年4月10日起至108年5月21日止之46萬5,617元住院收費通知
    單交付予被告張友娟，被告張友娟亦得以原告醫療行為尚未
    完成為由，拒絕給付，可認原告之醫療費用請求權於斯時尚
    未開始起算消滅時效，被告此部分所辯，委難可採。
(三)末按給付無確定期限者，債務人於債權人得請求給付時，經
    其催告而未為給付，自受催告時起，負遲延責任。其經債權
    人起訴而送達訴狀，或依督促程式送達支付命令，或為其他
    相類之行為者，與催告有同一之效力，民法第229條第2項定
    有明文。又遲延之債務，以支付金錢為標的者，債權人得請
    求依法定利率計算之遲延利息。但約定利率較高者，仍從其
    約定利率。應付利息之債務，其利率未經約定，亦無法律可
    據者，週年利率為百分之5，民法第233條第1項、第203條亦
    有明定。末查，本件原告對被告之醫療費用債權，核屬無確
    定期限之給付，經原告之催告而未為給付，被告始負遲延責
    任，而原告以系爭存證信函對被告張友娟為催告上開醫療費
    用給付之意思表示，業經被告張友娟於110年6月7日收受，
    已認定如前，則被告張友娟應自110年6月8日起負遲延責任
    ，而被告李永春等3人則應自起訴狀繕本送達翌日起負遲延
    責任。而原告僅主張被告均以起訴狀繕本送達翌日即110年1
    2月24日(見本院卷第41頁)起至清償日止，按週年利率百分
    之5計算之遲延利息，為法所許。
五、綜上所述，原告依醫療契約及系爭自費同意書契約之法律關
    係，請求被告給付如主文第1、2項所示金額、利息，為有理
    由，應予准許；逾此範圍之請求，為無理由，應予駁回。
六、本件事證已臻明確，兩造其餘攻擊防禦方法，經審酌後，核
    與判決結果不生影響，爰不逐一論述。
七、就主文第1項部分，兩造均陳明願供擔保，請准宣告假執行
    或免為假執行，經核無不合，爰分別酌定相當之擔保金額宣
    告之。就主文第2項所命給付金額在50萬元以下原告勝訴部
    分，依民事訴訟法第389條第1項第5款規定，應職權宣告假
    執行，原告聲請供擔保准予假執行，僅係促使本院注意，毋
    庸為准駁之諭知，又被告復陳明願供擔保，請准宣告假執行
    或免為假執行，爰酌定相當之擔保金額宣告之。至原告敗訴
    部分，其假執行聲請亦失所依據，併予駁回。
八、訴訟費用負擔及假執行之依據：民事訴訟法第79條、第85條
    第2項、第389條第1項第5款。
中　　華　　民　　國　　111 　年　　 7 　月　　15　　日
                  民事第六庭審判長法  官  陳學德
　　　　　　　　　
                                  法  官  巫淑芳

                                  法  官  謝長志
正本係照原本作成。
如對本判決上訴，須於判決送達後20日內向本院提出上訴狀。
中　　華　　民　　國　　111 　年　　 7 　月　  15  　日
                                  書記官  林舒涵